【裁判字號】    95,上易,161
【裁判日期】    950726
【裁判案由】    侵權行為損害賠償
【裁判全文】
臺灣高等法院臺中分院民事判決  95年度上易字第161號
上  訴  人  甲○○
訴訟代理人  徐國楨律師
複  代理人  丙○○
被  上訴人  乙○○（原名柯甫奇）
上列當事人間請求侵權行為損害賠償事件，上訴人對於民國95年
3月13日臺灣苗栗地方法院93年度重訴字第69號第一審判決提起
上訴，本院於95年7月12日言詞辯論終結，判決如下：
    主  文
上訴駁回。
第二審訴訟費用由上訴人負擔。
    事實及理由
一、被上訴人起訴主張：上訴人甲○○夥同原審被告李清山為向
    訴外人羅武雄、詹正全尋仇，於民國（下同）89年3月29日
    凌晨4時許，乃欲向被上訴人查問羅武雄、詹正全之下落，
    遂夥同原審被告李國成與訴外人陳志賢及姓名年籍不詳之成
    年男子多人，至伊位於苗栗縣苑里鎮山柑里3鄰32之3號住處
    ，並共同基於傷害伊身體之犯意，原審被告李清山自行開啟
    庭院之鐵柵門進入後，以左手勒住伊頸部，右手持手槍抵住
    伊頭部，使伊無法抗拒後，將伊帶至庭院外，由上訴人甲○
    ○及其他不詳姓名年籍之之成年男子多人徒手或持槍械或持
    不明物品予以毆打，並強押伊上車外出。在車上原審被告李
    清山又再次以槍械敲擊伊頭部，連同上開所述之毆打，造成
    伊受有頭部外傷合併多處撕裂傷。因伊仍未交待羅武雄、詹
    正全等人去處，原審被告李清山、李國成竟另共同基於毀敗
    被上訴人左下肢一肢機能之重傷害犯意聯絡，由原審被告李
    清山持槍械，朝被上訴人之左下肢射擊1槍。其後原審被告
    李清山返回住處更換衣物，伊則由原審被告李國成與其他不
    詳姓名男子多人押制於車上等候，此時，原審被告李國成又
    承前揭重傷害之犯意，再持槍朝伊左下肢射擊1槍。前後2次
    射擊，乃造成伊左足踝及左膝槍傷、左踝骨開放骨折，並因
    而終身殘廢。上訴人等傷害及重傷害之犯罪事實，業經台灣
    苗栗地方法院92年度訴字第222號判決、本院93年度上訴字
    第1329號判決認定明確。爰依侵權行為之法律關係，請求上
    訴人甲○○、原審被告李清山及李國成賠償醫療費用新台幣
    （以下同）頭部外傷合併多處撕裂傷之傷害所支出之醫療費
    用計122,914元、醫療及休養期間不能工作之損失226,000元
    、精神慰撫金150,000元等共498,914元及自起訴狀繕本送達
    翌日起算之法定遲延利息之判決（至於被上訴人於原審另請
    求原審被告李清山、李國成賠償左足踝及左膝所受之傷害支
    出醫療費用計99,445元、醫療及休養期間不能工作之損失
    1,080,000元、減少勞動能力損害9,600,000元及精神慰撫金
    350,000元部分未繫屬本院，茲不贅述）。原審判決命上訴
    人應給付三十萬零一百五十五元，及自民國九十二年十二月
    十六日起至清償日止，按年利率百分之五計算之利息，上訴
    人就其敗訴部分提起上訴，被上訴人答辯聲明：上訴駁回。
二、上訴人則以：伊未參與毆打被上訴人之行為，該犯罪事實與
    伊無關，已向最高法院提出上訴。且被上訴人不能工作非伊
    所造成，縱伊應負擔被上訴人此部分之損失，因被上訴人之
    傷害多由李清山、李國成兄弟造成，原判決令伊負擔二分之
    一損失上訴人顯失公平；又被上訴人八十九年一、二月雖有
    六萬元薪資，八十八年卻無薪資所得，故計算三個月損失應
    以每月四萬元為合理，原審以每月六萬元計算有未當，再縱
    認為上訴人應負擔被上訴人之精神慰撫金之損害，以雙方之
    經濟、家庭等狀況，被上訴人之精神慰撫金以五萬元為適當
    等語置辯。上訴人基於個人關係提起上訴，上訴聲明為：(一)
    原判決不利於上訴人部分廢棄；(二)上開廢棄部分；被上訴人
    在第一審之訴駁回；(三)第一項部分及第二審訴訟費用均由被
    上訴人負擔。
三、被上訴人主張於前揭時、地，上訴人與原審被告李清山等人
    間有傷害其頭部之犯意聯絡與行為分擔，原審被告李清山與
    李國成2人持槍射擊其左下肢致重傷害等事實，除據被上訴
    人於刑事案件之偵查、審理中指證翔實，且原審被告李國成
    亦於台灣苗栗地方法院刑事庭審理與本院審理時均坦承有前
    揭重傷害被上訴人之事實外，並經原審及本院調閱該院92年
    度訴字第222號、本院93年度上訴字第1329號等刑事案件卷
    宗審核無誤。上訴人否認有傷害被上訴人之情，並以前揭情
    詞置辯。惟查：
    (一)上訴人甲○○於89年3月30日在苗栗縣通霄分局第1次警訊
      時供稱：伊之所以於89年3月29日凌晨4時許，與陳志賢共
      同前往被上訴人位於苗栗縣苑里鎮山柑里3鄰32之3號住處
      ，強押被上訴人外出，係為找羅武雄報復等語（見台灣苗
      栗地方法院檢察署89年度偵字第1368號偵查卷第8頁）；
      於89年5月9日在苗栗縣通霄分局西湖分駐所第2次警訊時
      ，復自承：伊與原審被告李清山、李國成、陳志賢及一名
      伊不認識的男子，一同至被上訴人家中將被上訴人押走等
      語（同上偵查卷第124頁、第125頁）。是上訴人甲○○既
      與其他行為人同往被上訴人住所強押被上訴人尋人報仇，
      與原審被告李清山、李國成及不詳姓名年籍成年男子間，
      自有犯意聯絡無疑。
    (二)又被上訴人於台灣苗栗地方法院刑事庭審理時已具結證稱
      ：「我被（李清山）持槍托打的時候，我頭低低著，但我
      有聽到上訴人甲○○在旁邊說：『幹你娘，我老大你也在
      假肖』」（本院刑事卷(一)第152頁）、「我能確定有聽到
      他的聲音，是因為有次來開偵查庭，我有聽到上訴人甲○
      ○的聲音，我才確定事發時聽到的是上訴人甲○○的聲音
      」等語明確（台灣苗栗地方法院刑事卷(一)第153頁）。益
      證上訴人甲○○在被告李清山等人毆打被上訴人時，在旁
      幫腔助勢，對原審被告李清山之傷害行為，自有犯意聯絡
      及行為分擔。
    (三)而上訴人與原審被告李清山等人間，就毆打被上訴人頭部
      之犯行，有犯意聯絡及行為分擔乙節，亦據台灣苗栗地方
      法院92年度訴字第222號判決、本院93年度上訴字第1329
      號判決罪刑在案，有上開卷宗影本可憑，足認上訴人否認
      有共同侵權行為，係屬卸責飾詞，委無足取。被上訴人主
      張上訴人共同侵權行為，自堪信為真實。
四、按因故意或過失，不法侵害他人之權利者，負損害賠償責任
    ；數人共同不法侵害他人之權利者，連帶負損害賠償責任；
    不法侵害他人之身體或健康者，對於被害人因此喪失或減少
    工作能力，或增加生活上之需要者，應負損害賠償責任；又
    不法侵害他人之身體、健康、名譽、自由、信用、隱私、貞
    操、或不法侵害其他人格法益而情節重大者，被害人雖非財
    產上之損害，亦得請求賠償相當之金額；民法第184條第1項
    前段、第185條第1項前段、第193條第1項、第195條第1項前
    段分別定有明文。上訴人甲○○既有傷害被上訴人頭部之行
    為，另原審被告李清山、李國成另共同基於重傷害之犯意，
    開槍射擊被上訴人左足踝及左膝，致伊受重傷害，則被上訴
    人就其頭部及左足踝、左膝傷害所受之損害，自得分別請求
    被告上訴人甲○○賠償、被告李清山與李國成連帶賠償。茲
    就被上訴人得請求之賠償之項目與金額是否有理，分述如下
    ：
    (一)醫療費用部分：
    (1)被上訴人主張伊支出頭部傷害之醫療費用計122,914元，
      左足踝、左膝受傷所支出之醫療費用計99,445元，並提出
      光田醫院大甲分院醫療單據11紙、宏恩醫院醫療單據16紙
      、長庚醫院醫療費用收據7紙等醫療單據（本院92年度附
      民字第68號卷第17頁至第34頁）及長庚醫院診斷證明書（
      本院卷第36頁）為證。惟上開單據中，光田醫院大甲分院
      醫療單據5張計28,558元、華碇中醫診所單據16張計2,840
      元，並未區分醫療部位，經原審函請光田醫院大甲分院查
      詢，該院函覆上開單據包含治療頭部與左下肢之費用，有
      該院94年8月15日（94）光醫事字第94甲00414號函在卷可
      稽（本院卷第131頁）。而華碇中醫診所部分，因被上訴
      人陳述係包含頭部及左踝、左肢之醫療費用，爰認定為各
      二分之一。
    (2)被上訴人所提出之醫療費用單據中，部分單據金額包含診
      斷証明書費用，而被上訴人請領診斷證明書之支出，係為
      証明損害之發生及其範圍，自得請求被告等人賠償（最高
      法院93年度台上字第1159號判決意旨參照）。故診斷證明
      書費用自得列入醫療費用項下請求。
    (3)檢核被上訴人提出之前述醫療費用單據金額，頭部醫療費
      用為110,155元（醫療費用108,605＋診斷證明書費用1,5
      50＝110,155），左踝、左膝醫療費用為107,244元（醫療
      費用105,854＋診斷證明書費用1,390＝107,244）。且上
      開金額均屬被上訴人所繳納，而非由全民健康保險局支付
      ，核均為醫療上所必要支出，應予准許，被上訴人逾此部
      分之請求，應予駁回。
    (二)醫療及休養期間不能工作之損失部分：
    (1)被上訴人主張因頭部外傷合併多處撕裂傷之傷害，自89年
      3月29日起至89年7月22日止計3個月又23日無法工作，以
      受傷前每月薪資60,000元計算，損失共計226,000元；左
      足踝及左膝之傷害，自89年7月22日起至91年3月22日止，
      計18個月無法工作，損失共計1,080,000元等語。
    (2)惟查，被上訴人因上述傷害就醫不能工作之期間，經宏恩
      醫院醫師評估，認頭部傷害部分須休息3個月，左膝、左
      足踝部分，傷勢之癒合約需6週至8週，仍須復健等情，有
      該院93年12月4日宏醫字第0930001354號函在卷（本院卷
      第49頁）。另長庚醫院（林口）分院評估被上訴人左踝傷
      害，約需休養3至6個月方可回復工作，但休養期間可從事
      文書性之工作，亦有該院93年12月14日（93）長庚法字第
      1284 號函附卷可證（本院卷第48頁）。本院審酌上開2家
      醫院醫師之評估後，併參酌被上訴人自陳於受傷前係擔任
      公司負責人，屬靜態、文書性之職務，故認被上訴人因頭
      部、左下肢傷害致不能工作之期間，均以3個月為適當。
    (3)原審調取被上訴人88至91年度綜合所得稅各類所得資料清
      單（本院卷第56至59頁）及被上訴人申請犯罪被害人補償
      金所附之薪資扣繳憑單（本院卷第64、65頁），其中被上
      訴人於89年1、2月之薪資所得確實為平均每月60,000元，
      有原告89年度之綜合所得稅各類所得資料清單與薪資扣繳
      憑單各1紙可佐。故被上訴人倘未於89年3月間遭被告等人
      傷害，應可認其於短期內之薪資收入尚不致有巨幅之變動
      ，是其主張受傷後之醫療休養期間3個月之工作損失以每
      月60,000元計算，尚屬有據。
    (4)承上，被上訴人因頭部及左膝、左足踝受傷所需之醫療休
      養期間各為3個月，業如前述，而被上訴人上開2部位之傷
      勢係於同日造成，故二者之醫療休養期間應屬重疊。準此
      ，被上訴人於醫療休養期間不能工作之損失為180,000元
      （計算式為：60,000元×3個月＝180,000元），而此部分
      之損失應由被告上訴人甲○○負擔負擔二分之一即90,000
      元。
    (三)精神慰撫金部分：
      被上訴人因上訴人及原審被告等人故意傷害行為，致受有
      頭部多處撕裂傷，左膝、左足踝受有子彈穿透併左距骨及
      左內踝粉碎骨折等重傷害，且左足踝關節活動功能完全喪
      失（原審卷第36頁），無法正常步態行走，不能正常跑步
      或劇烈運動（原審卷第42頁背面），並領有輕度肢障身心
      障礙手冊，足證被上訴人左足踝已殘廢，對日常生活及社
      交活動之影響程度非輕，身心痛苦要屬無疑，其請求精神
      慰撫金，自有理由。查被上訴人高中畢業，89年之前經營
      醫療器材與化妝品買賣，名下有汽車2部；上訴人甲○○
      國中畢業，89年間受僱於花店送貨，平均每月收入2萬餘
      元，名下無財產等情；業據兩造供明，並有稅務電子閘門
      資料查詢表等在卷可參（原審卷第153至165頁）。爰審酌
      被上訴人於本件事發當時，遭上訴人等人聚眾強行押走，
      並施以暴力及持槍射擊，身心所受之恐懼實屬甚鉅；又其
      受傷期間須接受各種手術與治療，左足踝關節活動功能因
      而完全喪失，無法正常步態行走，影響其日常生活及社交
      活動，其身心痛苦程度亦屬非輕等情，認上訴人甲○○應
      給付被上訴人精神慰撫金100,000元為適當。
    (四)綜上所述，被上訴人依侵權行為之法律關係，請求上訴人
      賠償之數額為300,155元（110,155＋90,000＋100,000＝
      300,155）及其法定遲延利息。又被上訴人雖主張頭部傷
      害係由上訴人甲○○及原審被告李清山等人所共同造成，
      然就頭部傷害所生之損害，表明僅擇一向上訴人請求賠償
      ，有原審95年3月2日言詞辯論筆錄在卷可佐，核其主張，
      與民法第273條規定並無不合，自應予准許。
五、從而，被上訴人依侵權行為之法律關係，請求上訴人賠償
    300,155元及自起訴狀繕本送達翌日起即92年12月16日至清
    償日止，按週年利率5％計算之利息，為有理由，應予准許
    ，原審所為上訴人敗訴之判決，核無不合，上訴論旨指摘原
    判決不當，聲明求為廢棄改判，非有理由，應予駁回。
六、本件判決之基礎已臻明確，兩造其餘攻擊防禦方法及舉證，
    核與判決無影響，不另一一論述，併此敘明。
據上論結，本件上訴為無理由，依民事訴訟法第四百四十九條第
一項、第七十八條，判決如主文。
中    華    民    國    95    年    7     月    26    日
                      民事第六庭審判長法  官  林陳松
                                      法  官  王重吉
                                      法  官  鄭金龍
以上正本係照原本作成。
不得上訴。
                                      書記官  陳振海
中    華    民    國    95    年    7     月    28    日
                                                      Ｈ


司法院資訊處製作；財團法人民間司法改革基金會備份。
